臺灣臺中地方法院民事判決
110年度訴字第3302號
原      告  江淑媛  

訴訟代理人  陳佳伶律師
被      告  楊秋嬌  
訴訟代理人  陳琮涼律師
被      告  陳永坤  


上列當事人間請求撤銷贈與等事件，本院於民國111年5月18日言
詞辯論終結，判決如下：
    主      文
被告乙○○、甲○○間就如附表所示之不動產於民國一百零九年三月
十五日所為贈與之債權行為及於民國一百零九年三月二十七日所
為所有權移轉登記之物權行為，均應予撤銷。
被告乙○○應將前項所示之不動產於民國一百零九年三月二十七日
以贈與為登記原因所為之所有權移轉登記予以塗銷，並回復登記
為被告甲○○所有。
訴訟費用由被告乙○○、甲○○負擔。
    事實及理由
一、本件被告甲○○未於最後言詞辯論期日到場，核無民事訴訟法
    第386條各款所列情形，爰依原告之聲請，由其一造辯論而
    為判決。
二、原告主張：被告甲○○前因積欠原告房地買賣價金，經本院於
    民國110年2月4日以108年度訴字第3668號民事判決被告甲○○
    應給付原告新臺幣（下同）50萬元，嗣經臺灣高等法院臺中
    分院於110年8月25日以110年度上字第149號民事判決被告甲
    ○○應再給付原告2,375,563元確定，合計被告甲○○應給付原
    告2,875,563元。原告於取得執行名義後，查詢被告甲○○之
    財產，發現其於前開訴訟過程中，悄悄於109年3月27日將如
    附表所示之不動產贈與其前妻即被告乙○○，致有害及原告前
    開債權。原告爰依民法第244條第1項、第4項之規定，聲請
    撤銷其等間贈與之債權及物權行為，並命被告乙○○塗銷系爭
    不動產之移轉登記，回復為被告甲○○所有。並聲明：⑴被告
    間就臺中市○○區○○街0○0號建物及其坐落臺中市○○區○○段000
    地號土地，於民國109年3月15日所為由被告甲○○贈與被告乙
    ○○之債權行為及於109年3月27日所為以贈與為登記原因移轉
    所有權之物權行為，應予撤銷；⑵被告乙○○應將前開建物及
    土地於109年3月27日以贈與為登記原因之所有權移轉登記予
    以塗銷，回復登記為被告甲○○所有。
三、被告抗辯：
（一）被告乙○○抗辯：
　 1、被告甲○○於105年間與訴外人張世斌就如附表所示之不動
      產發生終止借名登記糾紛，當時係由原告前夫林明宏居間
      介紹投資，自可推論林明宏對於系爭不動產之產權異動早
      已知悉，原告斯時為林明宏之配偶，即應當知情；又原告
      與林明宏就其等與被告甲○○間之債務糾紛，連袂於108年1
      0月間分別以兩訴訟提出請求給付買賣價金及不當得利訴
      訟，原告應於斯時即開始密切注意被告甲○○財產之情形。
      綜上，應可合理推論被告甲○○於109年3月27日將系爭不動
      產移轉所有權登記予被告乙○○時，原告即有所知悉，卻遲
      至110年12月21日方提起本訴，其撤銷權應罹於1年之除斥
      期間而消滅。
　 2、本件緣由係因被告甲○○於107年3月5日離婚後無力支付離
      婚協議書所約定之未成年子女扶養費（每月應給付2萬元
      ）、贍養費（108年1月底前應給付50萬元），且被告甲○○
      於109年1月16日以如附表所示之不動產設定抵押而向臺中
      市大里區農會借貸590萬元，被告乙○○念及舊情及考量兩
      名未成年稚子應有安身立命之處所，乃接受被告甲○○之提
      議，以系爭不動產所有權之移轉作為前開扶養費、贍養費
      及幫忙清償590萬元房屋貸款之對價，即非屬無償贈與，
      而係有償行為，故本件應不構成民法第244條撤銷權之要
      件。再者，被告乙○○及被告甲○○自始至終均無損害原告債
      權之意圖，更遑論知悉其等行為有害於原告之債權，復未
      經原告舉證，是本件自不構成民法第244條第2項之要件，
      原告請求撤銷系爭贈與之債權及物權行為，即屬無據。
　 3、縱認本件被告甲○○移轉系爭不動產之行為屬無償（假設語
      氣非自認），亦非有害於原告之債權，蓋因被告乙○○、甲
      ○○於離婚時即已約定如附表所示之不動產由被告乙○○取得
      ，僅因斯時系爭不動產與訴外人張世斌仍有借名登記之糾
      紛在訴訟當中，無法即時移轉所有權予被告乙○○，且被告
      甲○○斯時名下仍有其他不動產等價值不斐之財產，並非無
      資力清償原告之債權，復以，被告甲○○應負擔之未成年子
      女扶養費合計378萬元、贍養費50萬元，加計代為清償之
      大里區農會房屋貸款債務590萬元，總計被告甲○○減少之
      債務高達1,018萬元，明顯高於系爭不動產斯時之價值，
      況且，系爭不動產係於婚姻關係存續中所購得，被告乙○○
      可主張剩餘財產分配請求權，取得系爭不動產價值之一半
      ，由此可知，被告甲○○將系爭不動產贈與被告乙○○並辦畢
      所有權移轉登記，雖使被告甲○○減少系爭不動產之積極財
      產，但同時減少債務之消極財產數額更高，於被告甲○○之
      資力實無影響，難謂有詐害行為。
　 4、綜上所述，原告依民法第244條第1項、第4項之規定，訴
      請撤銷被告甲○○及被告乙○○間贈與之債權及所有權移轉之
      物權行為，並請求被告甲○○塗銷所有權移轉登記，於法自
      有未合。並聲明：原告之訴駁回。　
（二）被告甲○○抗辯：被告甲○○與被告乙○○離婚時，有口頭約定
      借名登記在訴外人張世斌名下如附表所示之不動產，如果
      官司打贏了，就歸被告乙○○所有，後來民事判決勝訴確定
      ，伊就依照離婚時之約定，將系爭不動產以贈與名義移轉
      過戶予被告乙○○，並沒有詐害原告債權之行為。並聲明：
      原告之訴駁回。　　　　
四、本院所為之判斷：
（一）原告主張其與被告甲○○於104年5月21日簽訂不動產買賣契
      約，被告甲○○尚積欠其房地買賣價金2,875,563元未付，
      及被告甲○○將其所有如附表所示之不動產於109年3月15日
      贈與被告乙○○，並於109年3月27日以贈與為原因辦理移轉
      登記之事實，業據提出臺灣高等法院臺中分院110年度上
      字第149號民事判決（見本院卷第17至28頁）、建物登記
      第二類謄本（見本院卷第29頁）、臺中市地籍異動索引（
      見本院卷第31至35頁）、土地登記第二類謄本（見本院卷
      第37至39頁）、被甲○○戶籍謄本（見本院卷第41頁）、土
      地登記第一類謄本（見本院卷第59至61頁）、建物登記第
      一類謄本（見本院卷第63至65頁）、臺中市太平地政事務
      所110年12月17日平地一字第1100008800號函檢送之109年
      平普登字第23190號贈與登記申請書件相關資料（見本院
      卷第245至253頁）、本院108年度訴字第3668號民事判決
      （見本院卷第285至292頁）為證，被告甲○○、乙○○對此亦
      不爭執，則被告甲○○、乙○○於為如附表所示不動產之贈與
      合意及所有權移轉登記時，被告甲○○對於原告尚有前開買
      賣價金債務尚未清償，且該債務係成立於如附表所示不動
      產移轉登記前等事實，應堪認定。
（二）按民法第244條第1項之撤銷訴權，依同法第245條規定，
      自債權人知有撤銷原因時起，1年間不行使而消滅。該項
      法定期間為除斥期間，其時間經過時權利即告消滅。此項
      除斥期間有無逾期，縱未經當事人主張或抗辯，法院亦應
      先為調查認定，以為判斷之依據（最高法院85年台上字第
      1941號判例參照）。本件被告乙○○雖以前詞，主張本件業
      已罹於撤銷權之除斥期間，然查：
　　⑴原告於108年間對被告甲○○提起給付買賣價金之民事訴訟，
      於110年2月4日經本院以108年度訴字第3668號民事判決被
      告甲○○應給付原告50萬元，嗣經臺灣高等法院臺中分院於
      110年8月25日以110年度上字第149號民事判決被告甲○○應
      再給付原告2,375,563元確定，此有臺灣高等法院臺中分
      院110年度上字第149號民事判決（見本院卷第17至28頁）
      、本院108年度訴字第3668號民事判決（見本院卷第285至
      292頁）在卷為憑，故原告主張其於取得前開民事確定判
      決之執行名義後，欲對被告甲○○之財產聲請強制執行，始
      於110年11月3日向財政部中區國稅局民權稽徵所查詢被告
      甲○○之財產清單因而知悉上情，即屬合理有據。
　　⑵又依據原告提出之被告甲○○全國財產稅總歸戶財產查詢清
      單（見本院卷第223頁），其申請查詢之時間為110年11月
      3日。另依據原告提出之建物登記謄本及臺中市地籍異動
      索引資料之列印時間（見本院卷第29、33頁）可知，前開
      資料係於110年10月19日始向臺中市太平地政事務所申請
      查詢而得。參以，如附表所示之不動產於108年6月1日起
      至109年12月31日之期間，並無原告或其前夫林明宏申請
      調閱系爭不動產之電子謄本或登記謄本之紀錄，此有中華
      電信股份有限公司資訊技術分公司111年5月16日資交加字
      第1110000178號函檢附之地政電子謄本申請紀錄（全國地
      政電子謄本）（見本院卷第209至214頁）、關貿網路股份
      有限公司111年5月18日關貿資字第1110001733號函（見本
      院卷第283頁）、臺中市太平地政事務所111年5月11日平
      地資字第1110003235號函檢送之謄本核發紀錄清冊（見本
      院卷第263至267頁）在卷為憑。況且，原告與訴外人林明
      宏於95年間即已離婚，此有戶口名簿（見本院卷第227頁
      ）在卷為憑，縱認林明宏早已知悉被告甲○○與被告乙○○間
      就如附表所示不動產之所有權移轉情況，亦與原告知情與
      否並無必然之關聯性。
　　⑶是以，被告乙○○辯稱原告應於109年3月27日系爭不動產移
      轉登記時即可透過林明宏有所知悉云云，即屬無據，而原
      告主張係取得前開民事確定判決之執行名義，欲對被告甲
      ○○聲請民事強制執行，而於110年11月3日向財政部中區國
      稅局民權稽徵所查詢被告甲○○之財產清單而知悉上情，既
      與前開事證相符，自堪信為真。從而，本件既無相關事證
      足以證明原告在此之前即已知悉系爭不動產移轉登記之事
      實，則原告於110年12月22日提起本件訴訟（見本院卷第1
      1頁），行使民法第244條第1項之撤銷權，並未逾民法第2
      45條規定之1年除斥期間，故被告乙○○就此所辯，要屬無
      據。　　　
（三）次按債務人所為之無償行為有害及債權者，債權人得聲請
      法院撤銷之；債權人依第1項或第2項之規定聲請撤銷時，
      並得聲請命受益人或轉得人回復原狀，但轉得人於轉得時
      不知有撤銷原因者，不在此限；民法第244條第1項、第4
      項定有明文。而所稱「有害及債權者」，指債務人減少財
      產或增加債務，削減其資產，致陷於無清償能力，或其清
      償能力原因薄弱，因此增益困難，使債務人不能為完全之
      給付之謂。換言之，乃係指債務人陷於無資力之狀態（即
      債務人之財產不足清償一切債務）之謂（最高法院48年台
      上字第1750號判例意旨參照）。查：
　 1、如附表所示之不動產，原係借名登記於訴外人張世斌名下
      ，張世斌與被告甲○○於108年7月24日在臺灣高等法院臺中
      分院成立調解，張世斌同意將系爭不動產之所有權移轉登
      記返還被告甲○○，此有臺灣高等法院臺中分院106年度上
      字第418號調解筆錄（見本院卷第193至195頁）在卷可稽
      。又系爭不動產於108年12月3日即以前開調解筆錄為登記
      原因，自張世斌名下移轉登記為被告甲○○所有，此有臺中
      市地籍異動索引（見本院卷第33頁）、土地登記申請書（
      見本院卷第241至243頁）在卷為憑。
　 2、依據財政部中區國稅局111年5月11日中區國稅服字第1112
      007625號函檢送之被告甲○○107年度綜合所得稅各類所得
      資料清單（見本院卷第205至207頁）、被告甲○○於110年1
      1月3日之全國財產稅總歸戶財產查詢清單（見本院卷第22
      3頁）、109年度綜合所得稅各類所得資料清單（見本院卷
      第225頁）可知，被告甲○○於107年至110年間之個人所得
      及財力有限，並不足以清償對原告之前開債務，明顯與被
      告乙○○所稱被告甲○○尚有其他價值不斐之財產云云不相符
      合。
　 3、佐以，被告乙○○所稱被告甲○○於離婚後即無力給付未成年
      子女之扶養費及其贍養費之情， 則被告甲○○對於原告尚
      有前開買賣價金債務存在且未經清償，而其名下於109年
      間並無其他不動產，更未主動清償對原告所負之前開債務
      ，綜觀上情，足認被告甲○○已無清償債務之能力。故被告
      甲○○將如附表所示之不動產贈與（兼指債權行為及物權行
      為）予被告乙○○後，其財產已顯不足清償原告之債權，既
      已陷於無資力之狀態，即有害及原告之債權甚明。
　 4、另由民法第244條第1項（無償行為）、第2項（有償行為
      ）之規定以觀，無償行為之撤銷，不以行為人對於有害及
      債權人之債權知情為必要，故被告甲○○、乙○○對於系爭贈
      與契約及移轉行為是否使被告甲○○陷於無資力之狀態有無
      認識，並無礙原告前開撤銷權之行使。是被告乙○○就此所
      辯，亦屬無據。
（四）復按債權人依民法第244條規定，撤銷債務人所為之有償
      或無償行為者，祇須具備下列之條件，⑴為債務人所為之
      法律行為、⑵其法律行為有害於債權人、⑶其法律行為係以
      財產權為目的、⑷如為有償之法律行為，債務人於行為時
      ，明知其行為有害於債權人，受益人於受益時，亦明知其
      事情。至於債務人之法律行為除有特別規定外，無論為債
      權行為抑為物權行為，均非所問（最高法院42年台上字第
      323號判例意旨參照）。又按民法第244條所謂有害債權，
      指債務人減少其積極財產（如讓與所有權、設定他物權、
      免除債權等是），或增加消極財產（如承擔債務），因而
      足以減少其一般財產，削弱共同擔保，使債權受有損害而
      不能完全受清償而言，債務人有此行為，通稱為詐害債權
      行為或詐害行為。且債務人所有之財產除對於特定債權人
      設有擔保物權外，應為一切債務之總擔保，倘債務人財產
      已不足清償一切債務，而竟將財產出賣與人，且非用以清
      償具有優先受償權之債務，對於普通債權人，即難謂無詐
      害行為（最高法院48年台上字第1750號、51年台上字第30
      2號判例意旨參照）。查：
　 1、本件被告甲○○因積欠原告前開債務未償，則被告甲○○將其
      所有如附表所示之不動產無償贈與被告乙○○時，確已無資
      力清償原告之債務，業如前述；又被告甲○○明知自己已無
      資力清償積欠原告之債務，竟仍無償將其所有之系爭不動
      產於109年3月27日以贈與之方式移轉登記予被告乙○○；則
      原告主張被告甲○○將系爭不動產以無償贈與為原因移轉登
      記予被告乙○○，明顯已害及原告之債權，且被告甲○○、乙
      ○○原為夫妻關係，當能知悉其等之行為有損害於債權人權
      利之情事，而為詐害債權之行為，即屬合理有據。
　 2、被告甲○○、乙○○雖以前詞置辯，否認有詐害債權之行為，
      惟：　　
　  ⑴被告甲○○與被告乙○○業於107年3月5日協議離婚並於同日簽
      立離婚協議書，此有戶籍謄本（見本院卷第175頁）、離
      婚協議書（見本院卷第179頁）在卷可稽。而觀諸該離婚
      協議書中，關於財產之歸屬僅記載「於107年3月1日起，
      之前不動產及動產的所有資產及負債均歸屬甲○○負責。」
      （見本院卷第179頁），並未就如附表所示之不動產日後
      應歸屬於被告乙○○所有乙節有所著墨；且系爭不動產原借
      名登記於訴外人張世斌名下乙事，被告甲○○於105年5月24
      日即對張世斌提起請求終止借名登記等訴訟（見本院卷第
      139頁），斯時被告甲○○與被告乙○○尚在婚姻關係存續中
      ，若其等間確實有此約定，衡情理當會將此部分協議明確
      記載於離婚協議書中，以明日後權利之歸屬，而非僅係如
      被告甲○○所辯於離婚時之口頭約定。
　  ⑵被告甲○○就移轉如附表所示之不動產予被告乙○○之緣由，
      係謂基於雙方離婚時之口頭約定而來，然被告乙○○卻謂係
      因被告甲○○無法依離婚協議書之約定按期給付未成年子女
      之養費及贍養費而移轉系爭不動產，其等所辯相互歧異，
      已然令人質疑其等辯解之真實性。況且，若依被告甲○○所
      辯，其於108年12月3日取得系爭不動產之所有權後，即應
      依約移轉登記予被告乙○○，惟被告甲○○卻係於109年1月16
      日以系爭不動產向臺中市大里區農會借款590萬元清償其
      先前債務，此有大里區農會借款（借款展期）申請書（見
      本院卷第181頁）、借據（見本院卷第183至185頁）在卷
      可稽。由此可知，被告甲○○於離婚後，係將系爭不動產作
      為其個人所有財產支配使用，則被告甲○○所辯離婚當時雙
      方有口頭約定系爭不動產歸屬被告乙○○所有云云，要難採
      信。
　  ⑶復以，系爭不動產於107年3月27日移轉登記予被告乙○○後
      ，即改由被告乙○○於109年4月1日向臺中市大里區農會申
      請貸款590萬元，借新還舊，此有大里區農會借款（借款
      展期）申請書（見本院卷第187頁）、大里區農會取款憑
      條及收入傳票（見本院卷第189頁）、被告甲○○書立之說
      明書（見本院卷第191頁）在卷為憑。依據前開事證，既
      無從認定被告甲○○對被告乙○○有何移轉如附表所示不動產
      之義務，則其等間所為移轉不動產之行為，確實有減少被
      告甲○○之積極財產，使原告之前開債權無法受清償之損害
      ，而屬債害債權之行為。
　 3、是以，被告甲○○、乙○○前開所辯，要屬無據，無從採信，
      原告主張被告甲○○、乙○○有前開債害債權之行為，即堪採
      信。從而，原告基於民法第244條第1項之規定，請求撤銷
      被告甲○○、乙○○間就如附表所示不動產所為詐害債權之贈
      與債權行為及所有權移轉登記物權行為，並依民法第244
      條第4項之規定請求受益人即被告乙○○塗銷如附表所示不
      動產之所有權移轉登記，回復為被告甲○○所有，於法有據
      ，應予准許。
（五）綜上所述，原告依民法第244條第1項前段、第4項之規定
      ，請求：⑴被告甲○○、乙○○間就如附表所示之不動產就如
      附表所示之不動產於109年3月15日所為贈與之債權行為及
      於109年3月27日所為移轉所有權登記之物權行為，均應予
      撤銷；⑵被告乙○○應將如附表所示之不動產於109年3月27
      日以贈與為登記原因所為之所有權移轉登記予以塗銷，並
      回復登記為被告甲○○所有；均為有理由，應予准許。
五、訴訟費用負擔之依據：民事訴訟法第78條、第85條第1項前
    段。　　　　
中　　華　　民　　國　　111 　年　　6 　　月　　15　　日
                  民事第六庭  法  官  巫淑芳
正本係照原本作成。
如對本判決上訴，須於判決送達後20日內向本院提出上訴狀。如
委任律師提起上訴者，應一併繳納上訴審裁判費。
中　　華　　民　　國　　111 　年　　6 　　月　　15　　日
                              書記官  楊家印
附表：
           土    地    標    示     土    地    坐    落  地  號 面   積 權利範圍  鄉 鎮 市 區   段    臺中市太平區 福隆段  180 80.93㎡  1分之1 

            建      物      標      示     建 物  門  牌 建 地 坐 落   建物層次及面積 權利範圍 建         號   段 地號   臺中市○○區○○街0○0號 福隆段  180 層數：4層 總面積：193.93㎡ 層次：1層 面積：44.71㎡ 層次：2層 面積：44.71㎡ 層次：3層 面積：44.71㎡ 層次：4層 面積：44.71㎡ 附屬建物：陽台、雨遮 面積：24.91㎡  1分之1 臺中市○○區○○段000○號